臺灣臺北地方法院民事判決　　　　　　　　　　　　　　九十年度保險字第六一號
　　原　　　告　由鉅建設股份有限公司
　　法定代理人　丙○○
　　訴訟代理人　顧立雄律師
　　右　一　人
　　複代 理 人　林發立律師
　　　　　　　　王玉如律師
　　　　　　　　陳信至律師
　　　　　　　　經雯貴律師
　　訴訟代理人　蔡得謙律師
　　複代 理 人　何立斌律師
　　訴訟代理人　鄭渼蓁律師
　　被　　　告　新光產物保險股份有限公司
　　法定代理人　乙○○
　　訴訟代理人　陳彥希律師
　　複代 理 人　葉玉卿律師
　　　　　　　　吳敬恆律師
右當事人間請求給付保險金事件，經台灣台中地方法院移送前來，於民國九十三年十
一月二十五日言詞辯論終結，本院判決如左：
    主      文
被告應給付原告新台幣玖佰壹拾玖萬陸仟肆佰伍拾陸元及自民國八十九年十一月二十
二日起至清償日止，按週年利率百分之十計算之利息。
原告其餘之訴駁回。
訴訟費用由被告負擔。
本判決原告勝訴部分，於原告以新台幣佰零陸萬陸仟元為被告供擔保後，得假執行
；但被告如以新台幣玖佰壹拾玖萬陸仟肆佰伍拾陸元為原告預供擔保，得免為假執行
。
原告其餘假執行之聲請駁回。
    事實及理由
一、原告主張：原告於民國八十八年九月十八日進行「理性．感性」地下三層、地上
    二十五層鋼筋混凝土造店舖集合住宅大樓（下稱系爭大樓）工程之十二樓柱牆十
    三樓版樑之混凝土澆灌工程，並於當日順利澆置完成，一般灌漿養護期為廿八天
    ，詎於混凝土澆灌完成僅五十三小時後，於同年九月廿一日凌晨一時四十七分，
    台灣發生規模芮氏七．三級之大地震，台中地區地震強度亦高達六級，其震動程
    度已足以影響混凝土與鋼筋間之握裹強度，影響建物之安全。本件工程之建築師
    陳水金及結構技師張成鉅本於專業知識評估系爭大樓因九二一地震所造成之危險
    ，判斷系爭十二樓模版混凝土澆置時間不足，地震將影響其鋼筋與混凝土間之握
    裹力，而強烈要求原告應儘速予以拆除，且餘震不斷，為避免該樓層整層混凝土
    崩塌墜落傷及無辜，擴大損失之情況下，原告乃於同年九月卅日（或稱同年十月
    四日）開始進行系爭十二樓之拆除工作。系爭十二樓之實際造價為七百二十四萬
    六千四百五十六元，且原告實際支出高達四百零三萬四千一百五十元之拆除清理
    費用，就原告拆除該十二層樓版所受之實際造價七百二十四萬六千四百五十六元
    損失，及拆除清理費用之保險金額二百萬元，扣除依約原告於被告理賠時尚須負
    擔五萬元之自負額後，原告自得請求被告給付保險金總計九百十九萬六千四百五
    十六元。原告於八十八年九月二十三日即將系爭十二樓受損情形通知被告，但被
    告迄今仍遲未給付賠償金額，則依保險法第三十四條規定，原告自得請求被告給
    付自八十八年九月廿三日通知後第十六日起即八十八年十月九日起至清償日止，
    按年息百分之十計算之遲延利息等語。並聲明：(一)被告應給付原告九百十九萬六
    千四百五十六元及自八十八年十月九日起至清償日止，按週年利率百分之十計算
    之利息。(二)願供擔保聲請宣告假執行。
二、被告則以：系爭十二樓之鋼筋混凝土握裹力，未因地震而有明顯之降低，無拆除
    重建之必要。即使系爭十二樓因地震受有影響，因系爭十二樓之結構強度應設計
    有一．四倍或一．七倍之安全係數，能夠補償系爭十二樓握裹力百分之二十之耗
    損，故無安全之虞而無修復或拆除之必要。陳水金建築師與張成鉅結構技師強烈
    主張拆除拆除系爭十二樓之目的應在自我保護，顯然系爭十二樓之拆除重建，乃
    陳水金建築師主張拒絕簽證對原告造成之影響，與被告無關。因國立中興大學（
    下稱中興大學）未考量除地震以外，其他可能導致系爭十二樓混凝土與鋼筋黏結
    力或握裹力折損之三個因素：1.進行採樣抽測時十二樓之混凝土與鋼筋間之黏結
    強度仍在發展中尚未達最後強度，故混凝土之黏結強度或握裹力當然比黏結力已
    發展完成之九樓之混凝土黏結強度或握裹力低，2.系爭十二樓結構體拆除時所產
    生之敲除振動會影響採樣之準確度，3.進行鑽取混凝土小圓柱體過程本身會破壞
    小圓柱體與鋼筋之黏結強度，因此中興大學之檢測報告無法證明系爭十二樓之混
    凝土與鋼筋黏結或握裹力係因地震之因素而受損。依建物之結構力學而言，地震
    對柱中段之影響遠大於對柱上段、柱下段、樑等構件之影響，中興大學僅就柱中
    段進行採樣，故縱有受損，僅需修補柱中段，修補費用低於拆除重作之費用，朝
    陽科技大學鑑定報告認修補費用高於拆除重作費用並不可採等語，資為抗辯。並
    聲明：(一)駁回原告之訴及假執行之聲請。(二)願供擔保，請准宣告免為假執行。
三、查原告主張其於八十七年十一月五日，就其在坐落台中市○○段一三０地號土地
    上新建之「理性．感性」地下三層、地上二十五層鋼筋混凝土造店舖集合住宅大
    樓工程，向被告投保營造綜合保險，含營造工程財物損失險、營造工程第三人意
    外責任險，營造工程財物損失險之保險標的即承保工程合約金額、拆除清理費用
    之保險金額分別為五億元、二百萬元，合計總保險金額為五億零二百萬元，保險
    期間自八十七年十一月五日零時起至九十年一月三十一日廿四時止之事實，業據
    原告提出營造綜合保險單（見台灣台中地方法院八十九年度保險字第三九號，下
    稱台中卷，第九至十三頁）為證，並為被告所不爭執，堪信為真實。
四、按本保險契約所載之承保工程在施工處所，於保險期間內，因突發而不可預料之
    意外事故所致之毀損或滅失，需予修復或重置時，除約定不保事項外，本公司對
    被保險人負賠償之責。為營建承保工程所需之施工機具設備或為進行修復所需之
    拆除清理費用，經約定承保者，本公司亦負賠償責任。兩造間所訂營造綜合保險
    基本條款第一條定有明文，有營造綜合保險單（見台中卷，第九至十三頁）在卷
    可考。
五、茲先就系爭十二樓是否已發生保險事故即因突發而不可預料之意外事故所致之毀
    損或滅失，需予修復或重置，論述如下：
  (一)查系爭大樓位處台中市，系爭十二樓於八十八年九月十八日澆灌混凝土，於同年
    月二十一日凌晨承受地震級數達六級，新澆灌之混凝土此時正在發展與鋼筋之握
    裹應力，受到地震所引起之搖晃可能造成握裹應力腱被破壞，而使混凝土與鋼筋
    間之握裹力損失，經中興大學於同年十月中旬前後，在十二樓混凝土位置抽樣檢
    測三根柱子，且同時在地震發生時混凝土已達二十八天強度之九樓位置抽檢三根
    柱子當作對照組，以混凝土表層之小孔徑鑽心彎裂方法評估試體在混凝土與鋼筋
    間黏結面之強度，試驗結果發現系爭十二樓之十個測點之彎裂力矩平均位置約在
    63.1Kgf-cm，對照區九樓之九個測點之彎裂力矩平均為94.9Kgf-cm，將各個試驗
    組之彎裂力矩除以對照組的平均力矩，顯示試驗組與對照組在受地震影響下混凝
    土與鋼筋間黏結力之比值在67％上下，亦即因地震作用，系爭十二樓混凝土與鋼
    筋間黏結力平均約有33％之折損；而竹節鋼筋握裹力之產生來源包含混凝土與鋼
    筋間之黏結力、摩擦力，及竹節突出部分與混凝土間之阻抗力，因現有文獻並未
    發現有關黏結力折損程度與鋼筋握裹力損失間之對應關係，但依Treece,R.A.
    and Jirsa,J.O., 1989, "Bond Strength of Epoxy-Coated Reinforcing Bars,
    " ACI Materials Journal, Vol. 86, No.2, March-April, pp. 167-174,1989.
    之試驗資料推斷當混凝土與鋼筋間之黏結力完全喪失時時，只靠鋼筋竹節突出部
    分與混凝土間之阻抗力，所能承受力之握裹力約為混凝土與鋼筋間黏結良好者之
    50％，則依系爭十二樓檢測所得混凝土與鋼筋間之黏結力為67％之情況，保守估
    計系爭十二樓之鋼筋握裹力因地震折損約20％，而為九樓之80％等情，有中興大
    學混凝土與鋼筋黏結力之非破壞檢測報告在卷可稽（見台中卷第二十至二六頁）
    ，堪信屬實。
  (二)又朝陽科技大學鑑定結果認：「除了黏結作用，混凝土抗壓強度與鋼筋之伸展長
    度亦為影響握裹強度之主因。鋼筋之伸展長度，因本案標的已拆除重建，實際鋼
    筋之伸展長度已無法得知；但依由鉅建設出具﹄理性．感性大樓﹃之結構設計圖
    中得知其伸展長度僅與建築技術規則要求相符（並未比建築技術規則之要求增加
    多餘之伸展長度），是依﹄按圖施工原則﹃，並無法判斷施工中有增加伸展長度
    之可能性。另，再針對檢驗區當天之混凝土強度作進一步之調查，依由鉅建設出
    具﹄理性．感性大樓﹃之結構設計圖之施工說明中，BF～7FL設計使用5000psi之
    預拌混凝土；7FL～PF設計使用4000psi之預拌混凝土；而本案有爭議之檢驗區為
    第十二層樓之頂版，按其設計圖強度應為4000psi 。依由鉅建設出具﹄理性．感
    性大樓﹃在八十八年九月十八日之工程日報表（附件三），當天紀錄顯示為十二
    樓頂版RC澆置；再依台灣水泥股份有限公司在八十八年九月二十日開立予由鉅建
    驗區之施工澆築之混凝土強度主要均為4000psi ，由此可確實證明當天澆置第十
    二層樓頂版之預拌混凝土強度確按設計圖說4000psi 施工澆灌混凝土。經前述，
    本案混凝土強度根據建設公司出具之工程日報表、傳票、收據得知並無增加；設
    計圖中之鋼筋握持長度（即伸展長度）Ld如表一，可知其設計握持長度並未比建
    築技術規則之要求增加多餘之伸展長度，故握裹力未能額外提昇。在握裹力喪失
    20％對強度影響下，如遇極限載重之情況，結構物將因原設計強度之降低而有危
    險之虞。」，有朝陽科技大學營建工程系附屬專業服務中心鑑定報告附卷可考。
    則依結構設計圖所示系爭十二樓之鋼筋伸展長度僅與建築技術規則要求相符，並
    無1.25倍以上之安全係數，無法使鋼筋握裹力額外提升20％；且依結構設計圖之
    施工說明、工程日報表、發票、傳票所示，系爭大樓九樓、十二樓係設計及使用
    4000psi混凝土施工澆灌，依1psi＝0.0703kg/cm2計算，4000psi＝281.2kg/cm2
    ，此與證人張成鉅證稱：混凝土設計的抗壓強度是每平方公分二百八十公斤相符
    （見本院卷第一冊第三七頁），可見系爭九樓、十二樓使用之混凝土強度並無高
    出原設計強度，亦無法使鋼筋握裹力額外提升。
  (三)呈上所述，系爭十二樓之混凝土與鋼筋間之黏結力因地震作用折損33％而減少為
    67％，並因而致系爭十二樓之鋼筋握裹力約折損為九樓之80％，且其鋼筋伸展長
    度、混凝土抗壓強度均未能使鋼筋握裹力額外提升之情況下，鋼筋無法發揮其降
    伏應力而產生握裹失敗，系爭十二樓握裹力喪失20％，堪認確已對系爭建物之安
    全造成危險。是被告辯稱系爭十二樓之鋼筋混凝土之握裹力，未因地震而有明顯
    之降低，無安全之虞而無修復或拆除之必要云云，並不足取。又被告辯稱：因系
    爭十二樓之結構強度應設計有一．四倍或一．七倍之安全係數，能夠補償系爭十
    二樓握裹力百分之二十之耗損，安全係數一表示恰可承受極限應力，故無安全之
    虞而無修復或拆除之必要云云，為原告所否認，被告就其主張系爭十二樓之結構
    強度設計有一．四倍或一．七倍之安全係數一節，復未舉證證明以實其說，亦非
    可取。
  (四)至被告辯稱：除地震以外，進行採樣抽測時十二樓之混凝土與鋼筋間之黏結強度
    仍在發展中尚未達最後強度，故混凝土之黏結強度或握裹力當然比黏結力已發展
    完成之九樓之混凝土黏結強度或握裹力低，且系爭十二樓結構體拆除時所產生之
    敲除振動會影響採樣之準確度，及進行鑽取混凝土小圓柱體過程本身會破壞小圓
    柱體與鋼筋之黏結強度等三個因素，可能導致系爭十二樓混凝土與鋼筋黏結或握
    裹力折損之相同數據，故中興大學之檢測報告無法證明系爭十二樓之混凝土與鋼
    筋黏結或握裹力係因地震之因素而有受損云云，惟查：
  1.中興大學係於同年十月中旬前後歷時約一週在十二樓混凝土位置抽樣檢測（見本
    院卷第一冊第一四五頁），則在現場抽樣時距離十二樓混凝土澆置之時間已有約
    二十七天至三十四天之時間，被告又未舉證證明混凝土與鋼筋之黏結力所需發展
    期間為超過二十八天甚至達一百天，且被告聲請訊問之證人甲○○○○證稱：「
    （被告訴訟代理人問：是否在八十八年九月十八日澆灌十二樓混凝土之後一百天
    才取樣，十二樓與九樓鋼筋握裹力之差距會更小？）如果有試驗證明確認混凝土
    與鋼筋的黏結力所需發展期間超過二十八天，甚至達一百天，當然差距會更小，
    但是實務上截至目前並沒有這樣試驗的資料。」（見本院卷第二冊第一六五至一
    六六頁），再者，系爭十二樓混凝土與鋼筋之黏結力，因九二一地震而折損後是
    否仍能依通常黏結力發展之進程而繼續發展，亦不無疑問，況被告委請訴外人欣
    榮保險公證人有限公司於八十八年十月四日至現場會勘時又未要求原告保留現場
    及於一百天後再取樣，有新光保險會勘紀錄在卷可佐（見本院卷第一冊第二三四
    頁），是被告嗣後辯稱中興大學抽樣檢測時系爭十二樓之混凝土與鋼筋間之黏結
    強度仍在發展中尚未達最後強度云云，據以質疑中興大學檢測報告所為系爭十二
    樓之混凝土與鋼筋間之黏結力、握裹力係因地震作用而折損之認定結果，其所辯
    洵無足取。
  2.又「若擔心拆除工作影響混凝土粘結效果，是否意謂九二一大地震之影響更鉅。
    通常混凝土之初凝與終凝一般發生在混凝土澆置後數小時至十小時內，初凝前混
    凝土屬流動狀態，初凝與終凝期間混凝土屬塑性狀態，達終凝後混凝土開始有明
    顯強度成長，此時混凝土與鋼筋開始產生粘結效果。對一般有正常養護混凝土而
    言，一天後混凝土強度將達二十八天設計強度之10％左右，三天後達30％附近，
    七天後約可達55％，十四天則有75％以上，若拆除工作是在混凝土澆置後七天內
    進行，則將視拆除工作引入之振動能量大小來判斷其對檢驗區混凝土與鋼筋粘結
    效果之影響。若拆除工作在七天之後進行，應較不用擔心其影響。」，有中興大
    學土木工程學系九十一年八月三十日九一興木字第○三六號函在卷可考（見本院
    卷第一冊第一四五至一四六頁）。而系爭十二樓模板之混凝土於八十八年九月十
    八日澆置後，迄拆除時已有十餘天之時間，為兩造所不爭執，既早已超過七天之
    時間，是被告辯稱：系爭十二樓結構體拆除時所產生之敲除振動會影響採樣之準
    確度云云，並不足取。
  3.被告另辯稱：進行鑽取混凝土小圓柱體過程本身會破壞小圓柱體與鋼筋之黏結強
    度云云，又證人甲○○○○固證稱：「．．．中興大學的鑑定報告中有提到取樣
    的過程中有可能會把樣品弄掉落．．．．，所以如果把取樣掉落也列入紀錄，其
    強度值是零，取樣的誤差更大。．．．」（見本院卷第二冊第一五九至一六○頁
    ）。但查，中興大學就系爭十二樓抽檢之十個測點之所有試驗力矩值，並無強度
    值為零者（見中興大學檢測報告第四頁、第五頁），可見中興大學檢測報告並無
    證人甲○○○○所假設如將掉落樣品列入紀錄將造成試驗結果誤差之情形存在；
    且經本院向中興大學土木工程學系函詢用以檢測之小圓柱試體曾否在鑽心取樣過
    程中發生掉落或其他影響測試結果情事，該系以九十三年十月二十一日九三興木
    字第三二號函覆稱：「．．．二採用粘結在鋼筋上之小圓柱試體進行粘結力試驗
    ，先決條件必須能有效取樣，亦即鑽心取樣後小圓柱試體須能粘在鋼筋上不可有
    掉落情形。本檢測案試驗初期由於對鑽心深度掌握不甚理想，曾因鑽心過深達到
    鋼筋內層，造成鑽心機扭力突然改變致使小圓柱試體掉落，該取樣則視為無效。
    之後取樣皆控制鑽心深度只到鋼筋表層立刻停止，如此即可達到有效取樣之目的
    ，檢測報告中之試驗資料皆為有效取樣之試驗結果。」（見本院卷第二冊第一九
    ○頁）。堪認中興大學上開檢測報告中之試驗資料皆為有效取樣之試驗結果，被
    告此部分所辯，亦不足取。
  (五)綜上所述，系爭十二樓之混凝土與鋼筋間之黏結力因地震作用折損33％，並因而
    致系爭十二樓之鋼筋握裹力喪失20％，足認系爭十二樓因突發而不可預料之意外
    事故所致之毀損或滅失而需予修復或重置，保險事故既已發生，被告自應依保險
    契約之約定給付保險金。
六、關於被告應支付之保險金額及遲延利息：
  (一)原告主張系爭大樓十二樓之實際造價為七百二十四萬六千四百五十六元，原告並
    支出四百零三萬四千一百五十元之拆除清理費用之事實，業據其提出工程合約書
    、工程材料簡約表、工程簡約表、統一發票、工程合約書等件為證（見台中卷第
    三六至一一九頁），被告除辯稱：以修補方式修補柱中段之費用低於拆除重作費
    用云云外，對上開證物之真正並未加以爭執，堪信屬實。
  (二)被告雖辯稱：僅需修補柱中段，修補費用低於拆除重作之費用云云，然查系爭十
    二樓所需之修復補強費用，經朝陽大學鑑定結果樑柱修復補強費用總計一千三百
    二十一萬三千八百二十四元，有朝陽科技大學營建工程系附屬專業服務中心鑑定
    報告第六至十七頁在卷可考。且系爭十二樓既經中興大學抽樣檢測混凝土與鋼筋
    間之黏結力因地震作用折損33％，並因而致握裹力喪失約20％，已如前述，即堪
    認系爭十二樓有修復補強樑、柱或拆除重作之必要。被告辯稱僅需修補柱中段，
    其聲請訊問之證人王森源固提出其個人看法而證稱：「我認為中興大學的取樣是
    要證明地震時鋼筋會搖晃所以會把鋼筋混凝土間的黏結力破壞，但是看不同的位
    置可能有不同的地震搖晃情形，柱的中段應該是搖晃最厲害的，柱的下段因為跟
    下樓層的混凝土連在一起，柱的上段是跟水平的樑連在一起，至於樑的鋼筋是水
    平放的，與柱的鋼筋是垂直放的，是不同的行為，況且樑還有模板支撐，所以柱
    的中段會比較嚴重，所以現在如果取樣只取柱的中段，不代表其他位置也有同樣
    地震受損問題。」等語（見本院卷第二冊第一六○頁），但就地震作用對鋼筋與
    混凝土間黏結力之受損程度，被告雖辯稱：依建物之結構力學而言，地震對柱中
    段之影響大於柱上段、柱下段、樑等其他部分之影響云云，但被告未能提出其所
    述建物結構力學之確切之證據；另參以經本院函詢朝陽科技大學，朝陽科技大學
    九十三年十月十五日朝理工營字第○九三○五四四五○○號函覆稱：「．．．二
    載重本因環境改變而隨時變化，依結構學原理，一鋼架系統之柱構件受力會因載
    重之變化而改變。例如柱構件之最大及最小彎矩量及其發生位置均因載重之不同
    而改變；尤其受側向力（地震力）作用時，柱之﹄上下段」受彎矩最大，反而﹄
    柱中段﹃受彎矩最小之情形更為明顯。依上述說明可知，補強如只施作﹄柱中段
    ﹃則明顯不足。」等語（見本院卷第二冊第一八九頁），是被告辯稱僅需修補柱
    中段，尚非可取。朝陽科技大學鑑定結果認本件修復補強費用需一千三百二十一
    萬三千八百二十四元，應屬可取。
  (三)本件拆除重作之費用共計一千一百二十八萬零六百零六元（0000000＋0000000＝
    00000000），既低於朝陽科技大學鑑定結果樑柱修復補強費用一千三百二十一萬
    三千八百二十四元，是原告請求被告依約賠償重置費用七百二十四萬六千四百五
    十六元，及拆除清理費用之理賠限額二百萬元，扣除五萬元之自負額後，請求被
    告給付九百十九萬六千四百五十六元（0000000＋0000000－00000＝0000000），
    自屬有據。
  (四)關於遲延利息部分：
    按保險人應於要保人或被保險人交齊證明文件後，於約定期限內給付賠償金額。
    無約定期限者，應於接到通知後十五日內給付之。保險人因可歸責於自己之事由
    致未在前項規定期限內為給付者，應給付遲延利息年利一分。保險法第三十四條
    定有明文。原告主張其於八十八年九月二十三日即將系爭建物受損情形通知被告
    ，而請求被告給付自八十八年九月二十三日通知後第十六日起即八十八年十月九
    日起至清償日止，按週年利率百分之十計算之遲延利息云云。然查：原告並未主
    張及舉證證明其於八十八年九月二十三日通知被告系爭大樓受損時有交齊證明文
    件，而依原告所述陳水金建築師、張成鉅結構技師係於同年九月廿八日要求原告
    拆除系爭十二樓，原告於同年九月廿八日晚間決定拆除等語（見台中卷第五頁）
    ，則原告主張自八十八年九月二十三日通知後第十六日起即八十八年十月九日起
    算遲延利息，尚不足取。而依原告提出之八十九年七月二十七日台中大墩路郵局
    第一○一四號存證信函（見台中卷第三一至三三頁）亦無法顯示原告是否已交齊
    本件請求賠償之全部證明文件，故本件應自起訴狀繕本送達後第十六日即八十九
    年十一月二十二日起算法定遲延利息。
七、從而，原告依保險契約及保險法第三十四條之規定，請求被告給付保險金九百十
    九萬六千四百五十六元及自八十九年十一月二十二日起至清償日止，按週年利率
    百分之十計算之利息，為有理由，應予准許。原告逾此部分之請求，則為無理由
    ，應予駁回。
八、原告及被告分別陳明願供擔保，分別聲請宣告假執行或免為假執行，就原告勝訴
    部分，經核並無不合，爰酌定相當之擔保金額准許之。至原告敗訴部分，其假執
    行之聲請，因訴之駁回已失所附麗，應併駁回之。
九、本件為判決之基礎已臻明確，兩造其餘主張、陳述並所提證據，經審酌後，認與
    本件判決之結果不生影響，爰不再一一論述，附此敘明。
十、據上論結，本件原告之訴為一部有理由，一部無理由，依民事訴訟法第七十九條
    、第三百九十條第二項、第三百九十二條第二項，判決如主文。
中　　　華　　　民　　　國　　九十三　　年　　 十二 　　月　　二十八　　日
                                    民事第五庭法  官  羅富美
右為正本係照原本作成
如對本判決上訴，須於判決送達後廿日內向本院提出上訴狀
中　　　華　　　民　　　國　　九十三　　年　　 十二 　　月　　二十八　　日
                                              書記官  郭錦賢
